【裁判字號】    95,醫,8
【裁判日期】    970222
【裁判案由】    損害賠償
【裁判全文】
臺灣士林地方法院民事判決                 95年度醫字第8號
原      告  己○○○
兼  上  一
法定代理人  乙○○
原      告  丙○○
            戊○○
            丁○○
共      同
訴訟代理人  呂清雄律師
被      告  國防大學國防醫學院三軍總醫院
法定代理人  辛○○
被      告  甲○○
共      同
訴訟代理人  吳旭洲律師
            吳宗輝律師
            李依蓉律師
            余盈鋒律師
上列當事人間損害賠償事件，本院於中華民國97年1 月18日言詞
辯論終結，判決如下：
    主  文
被告應連帶給付原告己○○○新臺幣伍佰捌拾萬零貳佰伍拾玖
元、原告乙○○新臺幣肆拾萬元、原告戊○○新臺幣貳拾萬元、
原告丙○○新臺幣拾萬元、原告丁○○新臺幣拾萬元，及均
自民國九十五年十一月二十九日起至清償日止，按週年利率百分
之五計算之利息。
原告其餘之訴駁回。
訴訟費用由被告連帶負擔十分之六即新臺幣柒萬貳仟伍佰陸拾陸
元，餘新臺幣肆萬捌仟佰柒拾捌元由原告負擔。
本判決第一項於原告己○○○、乙○○、戊○○、丙○○、丁○○各以新臺幣壹佰玖拾伍萬元、壹拾肆萬元、柒萬元、壹拾萬元
、壹拾萬元供擔保後，得假執行。被告如為原告己○○○、乙○○、戊○○、丙○○、丁○○分別供擔保金新臺幣伍佰捌拾萬
零貳佰伍拾玖元、肆拾萬元、貳拾萬元、拾萬元、拾萬元後
，得免為假執行。
原告其餘假執行之聲請駁回。
    事實及理由
壹、程序方面：
一、本件被告國防大學國防醫學院三軍總醫院（與被告甲○○合
    稱被告，下稱被告醫院）之法定代理人於民國95年7 月1 日
    由庚○○變更為辛○○，有國防部96年6 月27日選返字第09
    60009054號函在卷可稽，上情並經被告醫院於96年8 月14日
    具狀陳明到院（見本院卷第351 ～354 頁），是其依民事訴
    訟法第175 條第1 項規定聲明承受訴訟，核無不合，應予准
    許，合予敘明。
二、按訴狀送達後，原告不得將原訴變更或追加他訴。但請求之
    基礎事實同一者、擴張或減縮應受判決事項之聲明者，不在
    此限。民事訴訟法第255 條第1 項第2 款、第3 款分別定有
    明文。原告己○○○、乙○○、丙○○、戊○○、丁○○（
    下合稱原告）起訴時原請求：(一)被告應連帶給付原告己○○○新臺幣（下同）2,987,415 元，給付原告乙○○、丙○○
    、戊○○、丁○○各50萬元，及自起訴狀繕本送達翌日起至
    清償日止，按週年利率5%計算之利息。(二)願供擔保，請准宣
    告假執行。嗣原告於95年11月27日具狀變更訴之聲明（最後
    聲明詳如後述）。核其變更，屬擴張、縮減應受判決事項之
    聲明及請求之基礎事實同一，且被告亦無異議而為本案之言
    詞辯論，揆諸前開法條規定，應予准許。
貳、實體方面：
一、原告起訴主張：
  (一)原告己○○○於93年9 月22日清晨4 時37分許因痰多、呼吸
    困難至被告醫院急診室診治，由擔任被告醫院急診室主治醫
    師之被告甲○○（下稱被告甲○○）負責醫治。原告己○○○到院時之昏迷指數（GCS） 為12分（E4V2M6），血氧飽和
    度（SpO2）為99% ，其餘生命徵候尚屬正常。被告甲○○之
    初步主診斷為「吸入性肺炎併有窒息及急性呼吸衰弱（R/O
    ASPIRATION PNEUMONIA WITH SUFFOCATION & ACUTE
    RESPIRATORY FAILURE） 」。是被告甲○○於5 時25分許囑
    咐護理人員將原告己○○○送至檢查室進行腦部電腦斷層掃
    描（CT）及胸部X 光檢查，過程約30分鐘，惟待原告己○○○家屬至檢查室時，已發現原告己○○○病情明顯惡化，出
    現發紺及呼吸困難等症狀，當時血氧飽和度降至90% 。依被
    告醫院護理紀錄記載，約6 時15分許，原告己○○○病情持
    續惡化，血氧飽和度降至87% ，被告甲○○開始為其進行氣
    管內管插入（endotracheal tube insertion） 治療。整個
    插管過程歷經1 個多小時（自6 時17分至7 時31分），被告
    甲○○7 次插管皆未成功插入，有5 段時期原告己○○○之
    血氧飽和度降至85% 以下。至7 時31分，被告甲○○發現原
    告己○○○之血氧飽和度降至30% ，呼吸及心跳皆停止，開
    始為其進行心肺復甦術（CPR） 搶救，並呼叫麻醉科醫師支
    援，麻醉科醫師到達後，在1 、2 分鐘內即成功插入氣管內
    管。惟因被告甲○○在插管過程耗時過久及未適時供氧，致
    原告己○○○經歷低血氧時間過久，終致其發生全身性缺氧
    、心跳停止，必須以CPR 搶救。原告己○○○雖經急救得以
    保存生命，然於翌日即93年9 月23日之神經學檢查顯示其昏
    迷指數只剩6 分（E1M4VT），至94年6 月15日之神經學檢查
    結論仍為「Encephalophthy in stapper state, notice m-
    ay be caused by hypoxemia （腦部病變呈木僵狀態，可能
    是由低血氧所引起）」。然原告己○○○至被告醫院急診室
    醫治前，除了僅因為感冒有痰呼吸不順暢之外，在行動方面
    ：原本病患左側肢體仍是可以自由活動（右側肢體因中風偏
    癱），在菲傭協助下可以用左手自行拿碗吃飯，也可以從椅
    子上站起來換尿片或在室內走動；在說話方面：雖中風後發
    音不清楚，但仍可以手勢表達生理上的需要，即使病發後到
    院其昏迷指數仍接近滿分。然原告己○○○因歷經被告甲○○此次插管失敗必須施行心肺復甦術，導致大腦進一步嚴重
    受損，迄今已近2 年沒有自主呼吸必須完全仰賴呼吸器始能
    維生。綜上，被告甲○○之插管失敗與原告己○○○重傷害
    之間，顯有相當因果關係，被告甲○○自應負賠償責任。
  (二)被告醫院為被告甲○○醫師之僱用人，與原告己○○○並有
    醫療契約關係，就其受僱人及使用人之被告甲○○對原告己○○○之醫療疏失，自應負侵權行為連帶賠償及不完全給付
    並債務不履行損害賠償責任。
  (三)請求賠償項目、依據與金額：1.慰撫金部分：原告己○○○
    依被告甲○○之插管失敗致腦部缺氧過久呈植物人狀態，無
    法自主呼吸，精神上受莫大痛苦，依民法第195 條第1 項請
    求被告連帶給付慰撫金200 萬元。另原告乙○○為原告己○○○之夫，原告戊○○、丁○○及丙○○為原告己○○○之
    女，四人均因原告己○○○遭醫療過失傷害呈現植物人狀態
    ，精神上均痛苦萬分，故分別依民法第195 條第3 項請求慰
    撫金各50萬元。2.醫療費用部分：原告己○○○至95年7 月
    24日之住院費用為935,415 元。又原告己○○○現年69歲，
    依內政部93年臺閩地區簡易生命表統計推算，其平均餘命尚
    有15.27 年。查以93年11月23日自95年7 月24日住院期間（
    20個月）之醫療費用累計935,415 元推估，原告己○○○每
    月之醫療費用達46,771元。以第一年不扣除中間利息之霍夫
    曼係數為11.409計算，原告己○○○依民法第193 條第1 項
    規定，自得請求被告連帶給付7,338,739 元【935,415 + （
    46771 ×12×11.409）=7,338,739】。3.看護費用（專業看
    護費26天）部分：52,000元，得依民法第193 條第1 項請求
    損害賠償。4.增加生活必要費用：原告己○○○因被告等之
    醫療過失致成植物人狀態，其因聲請禁治產所需之鑑定費用
    22,000元，自得向被告等請求賠償。另兩名外籍看護原本在
    家中照顧原告，無須補貼伙食費，自本事件發生後兩名菲傭
    必須在醫院照顧原告己○○○，原告己○○○須每月補貼每
    名菲傭伙食費6,000 元，故原告依民法第193 條第1 項規定
    ，自得向被告請求987,448 元（94年11月1 日起至95年10月
    1 日看護外傭之伙食費為12,000元×12＝144,000 元，自95
    年11月1 日起看護外傭之伙食費為6,000 元×12＝821,448
    元，144,000 元＋821,448 元＋22,000元＝987,448 元）。
  (四)原告爰提起選擇之訴，依民法第184 條第1 項前段，或依第
    184 條第2 項規定，請求被告甲○○負賠償責任，依第188
    條第1 項，或依民法第224 條、第227 條、第227 條之1 規
    定，請求被告醫院負連帶賠償責任等語，並聲明：(一)被告應
    連帶給付原告己○○○10,378,187元，及自擴張聲明狀繕本
    送達被告之日起至清償日止，按週年利率5%計算之利息。(二)
    被告應連帶給付原告乙○○、丙○○、戊○○、丁○○各50
    萬元，及自擴張聲明狀繕本送達被告之日起至清償日止，按
    週年利率5%計算之利息。(三)願供擔保，請准宣告假執行。
二、被告則抗辯略以：
  (一)原告己○○○於93年9 月22日清晨4 時37分送至被告醫院時
    ，依臺北市政府消防局救護紀錄表（下稱救護紀錄表）記載
    ，原告己○○○之昏迷指數為12分（E4M6V2），已較正常人
    15分為低，且依被告醫院護理紀錄記載，原告己○○○家屬
    亦自承，原告己○○○於家中即有發紺現象（cyanosis表組
    織缺氧），再依原告己○○○急診病歷記載"CONSCIOUS CH-
    ANGE" ，行政院衛生署醫事審議委員會（下稱醫事審議委員
    會）第0000000 號及第0000000 號鑑定書（下分稱0000000
    、0000000 號鑑定書）亦均認為原告己○○○送至被告醫院
    後，其昏迷指數只剩下8 分 (E2M4V2) ，由此可知，原告己○○○到院時確有意識改變之情事。而被告醫院於4 時50分
    許開立胸腔X 光檢查單，嗣後因不明原因未進行檢查。然於
    當日原告己○○○送至加護中心後，該胸腔X 光檢查顯示其
    有肺炎 (pneumonia)。而原告己○○○到院後血氧飽和度皆
    高於90% ，低於90% 是因插氣管內管可瞬間導致血氧飽和度
    低於90% ，然被告甲○○每次嘗試插管時間均未逾30秒，且
    經使用袋瓣罩給氧呼吸後，其血氧飽和度每次都升至90 %以
    上，顯見原告己○○○接受插管過程時，被告甲○○仍持續
    給氧，並未發生缺氧狀態。由是以觀，原告己○○○因吸入
    性肺炎在家中及到院時已有缺氧狀態，故其呼吸衰竭實肇因
    於吸入性肺炎，最終導致缺氧性腦病變而使原告己○○○成
    為植物人狀態，此與病人病程發展結果有關。至於被告甲○○為原告己○○○插管耗時過久之原因，僅是不能排除而已
    ，而原告己○○○自身疾病對於最終之結果，具有顯然之原
    因力，換言之，以原告己○○○當時之病況，即便無被告甲○○為其插管較費時間之情節，仍會發生其成為植物人之結
    果，則被告甲○○為其插管之過程，即不能認為就該結果具
    有相當因果關係。
  (二)被告甲○○為一合格資深急診專科醫師，至本案發生時，已
    有19年執業經驗，其面對病人困難插管之情形，究竟應立即
    照會其他醫師，或由其繼續嘗試，應委由被告甲○○依其專
    業與當時的狀況為裁量，不能以教科書所揭示之一般性準則
    來論述其臨床處置之當否，亦不能以事後不幸之結果，來論
    斷當時醫師臨危受命之處理狀況。因此，醫師面對人體反應
    之不確定性情形之際，除有明顯判斷錯誤或醫師顯然為不相
    關之考量外，應尊重醫師專業裁量空間。本件被告甲○○雖
    嘗試插管未果，然其衡量體力，以及先前嘗試插管之經驗，
    對病人氣道較為了解，認為有可能在下一次插管成功，故繼
    續嘗試，再者，即使由麻醉科或耳鼻喉科醫師也不能保證一
    定能成功插管，且並非插管三次不成功即會出現併發症。據
    此，實不能以被告甲○○未於三次插管未果後，立即照會麻
    醉科或耳鼻喉科醫師而遽認其有過失。本件被告甲○○亦嘗
    試使用支氣管鏡插管，此亦為插管不上之其他選擇，故被告
    甲○○實已善盡其診察醫療之義務。又被告甲○○插管每次
    皆未超過30秒，且有隨時監測血氧飽和度，惟插管整個過程
    花費時間較長，被告甲○○亦表示其屬困難插管之個案，被
    告甲○○實已善盡其診察醫療之義務。
  (三)按民法第195 條之修法理由，該條文適用範圍應指直接侵害
    身分法益為是，另民法第194 條已就因近親或配偶受害所生
    之精神痛苦規定賠償要件，若擴張民法第195 條第3 項適用
    之結果，將使民法第194 條淪為具文。故本件應無民法第19
    5 條第3 項之適用，原告乙○○、丁○○、戊○○、丙○○
    依民法第195 條第3 項準用第1 項慰撫金之請求，應無理由
    。又原告己○○○於到院前即因腦中風併右側偏癱而行動不
    便，已因欠缺生活自理能力而須由外籍看護進行全天之照料
    ，故聘請外籍看護之費用本不得認作是增加生活上需要之費
    用。至於伙食費用部份，無論該看護是在原告家中執行職務
    ，亦或在醫院執行職務，原告均應負擔其伙食費，此部分亦
    不得視為增加生活上需要之費用。又原告縱認被告應負擔醫
    療費用，惟原告迄今亦尚未給付被告醫院任何醫療費用，被
    告醫院在1,730,527 元 (自93年11月23日算至96年12月31日
    共37個月X 每月46,771元)範 圍內主張應為抵銷。
  (四)並聲明：1.原告之訴駁回。2.如受不利判決，願供擔保請准
    宣告免為假執行。
三、兩造不爭執之事實：
  (一)原告己○○○於93年9 月22日清晨4 時38分因痰多、呼吸困
    難至被告醫院急診室診治。
  (二)原告己○○○到達被告醫院時，有關昏迷指數三項評估中，
    「睜眼反應（E）4分」與「動作反應（M）6分」皆為滿分，
    「言語反應（V）」因陳舊性中風緣故剩2分。
  (三)原告己○○○到達被告醫院時（清晨4時38 分）之血氧飽和
    度為99%。
  (四)當日約5時25 分，被告甲○○將原告己○○○送往檢查室進
    行腦部電腦斷層掃描（CT），過程約30分鐘，原告己○○○
    出現發紺等缺氧症狀，當時血氧飽和度降至90%。
  (五)當日約6時15分，原告己○○○之血氧飽和度降至87%，被告
    甲○○告知家屬需進行插管治療。
  (六)被告甲○○於6時15分為原告己○○○進行插管，7度插管皆
    失敗，歷時1小時17分以上，期間血氧飽和曾數度降至80%以
    下。至7時31分，原告己○○○血氧飽和度更降至30%，呼吸
    及心跳皆停止，被告甲○○為原告己○○○進行心肺復甦術
    （CPR）搶救。
  (七)7時33分呼叫麻醉科醫師，麻醉科醫師於7時37 分到達後，1
    、2分鐘內即成功插管。
  (八)翌日（93年9月23 日）之神經學檢查顯示原告己○○○之昏
    迷指數只剩6分（E1M4VT）。
  (九)原告己○○○自93年9 月22日後，因缺氧性腦病變，已呈植
    物人狀態。
  (十)被告應就不可歸責於己及無過失之事由，負舉證責任。
    上開事實，為兩造所不爭執（見本院卷第114~115 頁、第13
    3 頁），復有救護紀錄表（見本院卷第77頁）、被告醫院急
    診醫護生命徵候記錄（見本院卷第36、37頁）、原告己○○○93年9 月23日神經學檢查報告（見本院卷第39頁）、本院
    禁治產宣告裁定（見本院卷第68頁）在卷可證，自堪信為真
    實。
四、本件經兩造協議簡化爭點如下，茲論述之（見本院卷第134
    頁言詞辯論筆錄）：
  (一)原告己○○○至被告醫院時之狀態如何？意識有無改變？
    原告主張原告己○○○至被告醫院時意識並無改變，惟為被
    告否認。經查，原告己○○○至被告醫院前一日（即93年9
    月21日）亦曾至中山醫院就診，當日原告己○○○病歷紀錄
    上症狀記載為「Cough with sputum,rhinorrhea,no fever(
    咳嗽有痰，流鼻水，沒有發燒)」 ，主診斷為急性支氣管炎
    及細支氣管炎。而於翌日原告己○○○至被告醫院時，依據
    救護紀錄表所記載，昏迷指數為「睜眼反應4 分（眼睛自發
    性睜開）」、「動作反應6 分（可遵照指示動作）」、「言
    語反應2 分（有出聲，但只是呻吟）」，又病患主訴中並未
    勾選「昏迷」、「神智異常」（見本院卷第77頁），被告醫
    院當日急診護理評估表主訴亦僅記載「呼吸困難」（見本院
    卷第119 頁）等情，顯見原告己○○○至被告醫院時，意識
    狀態並無改變。又依一般而言，氧氣分壓降至60mmHg以下（
    血氧飽和度低於90%） ，即可能造成腦部組織缺氧（見醫事
    審議委員會0000000 號鑑定書，卷第365 頁背面）。本件原
    告己○○○到達被告醫院時之血氧飽和度為99% ，此為兩造
    所不爭執。而原告己○○○於當日5 時50分送電腦斷層檢查
    室檢查前，其血氧飽和度皆達99% 以上，動脈氧氣分壓亦達
    336mmHg ，此有醫事審議委員會0000000 、0000000 號鑑定
    書可參（見本院卷第95、364 頁），可知原告己○○○到院
    時並未出現低血氧狀態。至被告辯稱原告己○○○家屬敘述
    病人於家中及電腦斷層室即有發紺（cyanosis表組織缺氧）
    現象，認定家屬（非專業人員）看到之皮膚變色（不精確指
    標）來認定病人有缺氧狀態乙節，非採精確之判斷標準如「
    血液動脈氣體分析」、「血氧脈搏計」等數值認定病人無低
    血氧，顯已違反醫學知識及現行醫療常規。另被告以醫事審
    議委員會0000000 號鑑定書記載：「病人因合併呼吸衰竭，
    在至三軍總醫院就診前一日及在醫院電腦斷層室中作檢查時
    ，即有呈現低血氧狀態…」乙節，主張原告己○○○於到院
    前已出現低血氧狀態云云，惟上開中山醫院於前一日診斷中
    並未有前揭事實之記載。是被告所為之抗辯不足為採。
  (二)原告己○○○至被告醫院時，被告甲○○有無為其進行胸部
    X光片檢查？
    原告主張原告己○○○未於插管前接受胸腔X 光片檢查，此
    亦於被告97年1 月17日答辯狀所自承：「被告醫院於93年9
    月22日清晨4 點50分即已開立胸腔X 光檢查單，嗣後因不明
    原因未進行檢查。但在當日送進加護中心後，病人胸腔X 光
    檢查顯示其有肺炎。」等語，且被告亦未能提出插管前之X
    光片檢查結果，由此可知，原告己○○○於插管前並未接受
    胸腔X 光檢查，被告辯稱原告己○○○於插管前，接受胸腔
    X 光片檢查顯示疑似患有右下肺肺炎，到院時已罹患吸入性
    肺炎等情，應不足採。
  (三)原告己○○○接受插管過程，有無接受持續給氧？
    原告主張己○○○插管過程中並未接受持續給氧，被告則辯
    稱病人於接受治療時雖須持續給氧，但在為醫治行為時，例
    如進行插管，其血氧本來就會起伏，此為正常現象，無立即
    建立安全氣道之必要云云。惟查，依據被告醫院急診醫護生
    命徵候記錄記載，原告己○○○於接受插管過程中，至少出
    現5 次嚴重低血氧（見本院卷第35～37頁）。又依據醫事審
    議委員會0000000 號鑑定書載明：「插管失敗，使用甦醒球
    若能使病人血氧飽和度一直達90% 以上，短時間內並非須氣
    管內插管，另外可藉建立安全氣道幫忙病人換氣。然而依三
    軍總醫院急診護理紀錄顯示，此病人在當日早上06：17至07
    ：37間嘗試插管氣管內管之過程中，病人血氧飽和度數度低
    於90 %、如6 ：40血氧飽和度為80% 、06：46血氧飽和度為
    78% 、07：00血氧飽和度為70% 、07：15血氧飽和度為75%
    、07：31血氧飽和度為30% 。因此對於此病人，使用甦醒球
    並無法使病人之血氧飽和度一直維持於90% 以上。」（見本
    院卷第365 頁）可知，被告甲○○於插管過程，並未持續給
    氧使原告己○○○之血氧飽和度持續維持在90% 以上。
  (四)被告甲○○之醫療過程，是否符合醫療常規？
    按民法第184 條第1 項前段侵權行為之成立，係以加害人有
    故意或過失為要件。而過失，指應注意能注意而不注意，即
    行為人預見其行為的侵害結果而未為避免。此項注意義務內
    容在醫學領域中，則是指從醫學知識與醫學實踐之經驗累積
    而成的醫療準則。所謂醫療準則，簡言之，則指醫學上一般
    承認或認可得以進行的醫療技術。這些醫療技術或方法或是
    根據基礎醫療理論發展出來，或是通過人體試驗之規定而允
    許，不一而足。但無論如何，醫療準則存在的目的，不僅是
    為作為醫師治療疾病與傷痛的醫術指導，更是為保護病人避
    免受到不正確或不正當的醫療行為之損害。因此，醫師違反
    醫療準則而進行醫療行為，即意味著醫師超越了容許範圍之
    風險而進行醫療行為。換言之，醫師在違背醫療準則時，應
    該對於非容許範圍之額外風險，具有預見可能性。此等對於
    額外風險的預見可能性，乃論證醫療過失成立之最重要關鍵
    。雖然醫療行為本質上具有不確定性，以及會受到經驗條件
    的限制，以致於所謂的醫療準則，有時亦無法訂出一個絕對
    清楚明確的輪廓。但是不可否定的是，在醫學領域中，甚至
    各個專業醫療領域，確實存在著相對明確的醫療知識與技術
    規範，此也是醫師乃至於專科醫師在養成訓練與資格取得過
    程中，所必備的最基本要求（詳參：王皇玉著，整型美容、
    病人同意與醫療過失中之信賴原則，月旦法學雜誌，2005年
    12月號）。查本件原告己○○○係因腦細胞缺氧而呈植物人
    狀態，為兩造所不爭執。又被告甲○○因本件涉犯業務過失
    重傷害案件，業經臺灣士林地方法院檢察署檢察官以95年度
    調偵字第286 號偵查終結提起公訴（見卷第430~431 頁），
    偵查期間承辦檢察官囑託醫事審議委員會鑑定，該鑑定意見
    （即醫事審議委員會0000000 號鑑定書）認定：「一般建議
    同一施救者插管超過三次以上失敗，須換手請其他施救者施
    行氣管內管插管。其主要原因並非插管超過三次一定會引起
    併發症，而是基於第一個施救者經三次插管失敗，可能手肌
    肉已疲憊，無法繼續做出標準插管動作; 或是第一個施救者
    之插管手法並不適合此病人，因此換另一個施救者插管，也
    許其手法較適合此病人，如此可能增加插管成功機會，減少
    插管所耗費之時間。」（見本院卷第365 頁）。又醫事審議
    委員會0000000 號鑑定書亦認定：「... 病人牙關緊閉，又
    朱醫師嘗試6 至7 次插管皆失敗，應可推論病人有困難氣道
    情況。此時，一位醫師若嘗試插管三次失敗，應考慮照會其
    他資深醫師、麻醉科醫師或耳鼻喉科醫師繼續進行插管，或
    使用特別器具，以幫忙插管。朱醫師已是資深醫師，故可早
    些照會麻醉科醫師或耳鼻喉科醫師幫忙建立安全氣道。」、
    「朱醫師照會麻醉科醫師為07：31至07：37間，距離開始插
    管時間（06：15）長達約1 小時17分以上，時間有過久之虞
    。」（見本院卷第96頁），由此顯見被告甲○○於插管過程
    ，超越容許範圍之風險而進行醫療行為。又如前所述，被告
    甲○○於插管過程，亦未持續給氧使原告己○○○之血氧飽
    和度持續維持在90% 以上，換言之，即插管過程使原告己○○○出現低血氧狀態，而可能導致其腦部組織缺氧，依前揭
    論證得知，被告甲○○應對於該等非容許範圍之額外風險，
    具有預見可能性，有醫療過失之責。
  (五)原告己○○○成為植物人之狀態，與被告甲○○之醫療行為
    有無相當因果關係？
  1.按侵權行為責任與契約責任乃民事法上主要之二種民事責任
    ，其構成要件與法律效果多有不同，就舉證責任而言，依一
    般舉證原則，侵權行為之被害人應證明行為人之故意或過失
    、損害之發生及因果關係；然於契約債務不履行，債權人因
    債務人不履行債務（給付不能、給付遲延或不完全給付）而
    受有損害，即得請求債務人負債務不履行責任，如債務人抗
    辯損害之發生為不可歸責於自己者，即應由債務人證明有不
    可歸責於己之事由，始得免責，兩者在舉證責任上，有所不
    同。
    (1)醫師或醫院提供特殊之醫療技能、知識、技術與病患訂契
      約，為之診治疾病，係屬醫療契約，其契約性質為何，固
      不無疑問，惟我國學說及實務見解通常均認為係屬委任契
      約或近似於委任契約之非典型契約。查原告己○○○因呼
      吸困難而至被告醫院就診，並由被告甲○○為其醫治，為
      兩造所不爭，則原告與被告醫院間，應成立性質上類似於
      委任關係之醫療契約。本件原告係依民法第224條、第227
      條、第227條之1等不完全給付之規定，就債務不履行責任
      部分，應由被告就其不可歸責事由之存在，負舉證之責。
    (2)關於侵權行為之故意或過失，基於侵權行為法均採過失責
      任主義，原則上應由主張此一有利於己事實之被害人或原
      告，負舉證之責。惟按當事人主張有利於己之事實者，就
      其事實有舉證之責任，但法律別有規定，或依其情形顯失
      公平者，不在此限，民事訴訟法第277 條定有明文，此為
      民事訴訟法上舉證責任分配之原則。所謂舉證責任，乃特
      定法律效果之發生或不發生所必要之事實存否不明之場合
      ，當事人之一造因此事實不明，將受不利益之判斷，乃必
      須就該事實提出有關證據，使法院信其主張為真實之謂也
      。故負有舉證責任之當事人於訴訟上未盡其舉證責任時，
      法院即不得以其主張之事實為裁判之基礎，是舉證責任之
      效果，於訴訟上乃不利益之歸屬，亦即敗訴結果之負擔。
      又關於舉證責任分配之法則，學說上理論甚多，惟在給付
      訴訟中，為訴訟標的之法律關係之事實，應由主張該為訴
      訟標的之法律關係存在之原告，就該具體的法律關係之權
      利發生事實，負舉證責任，此為一般之見解。本件原告主
      張其受有損害，被告應負侵權行為損害賠償責任，自應由
      原告就其損害賠償請求權存在之事實，負舉證之責。惟隨
      著當今科技知識之進步、社會環境之變遷，若僅為維護侵
      權行為法之過失責任主義而一再堅持此項舉證責任，對於
      負舉證責任之原告，自有相當之不利，尤其於商品瑕疵損
      害、醫療事故或公害糾紛等現代社會侵權行為之類型，基
      於公平原則，自應於訴訟法上緩和侵權行為之舉證責任原
      則，在訴訟上因舉證不足而遭受敗訴判決之危險，亦不應
      完全歸由原告承擔。本件為醫療糾紛案件，原告並非專業
      醫護人員，其醫學專業知識究不若執行醫療業務專業人員
      （或專業醫院）之被告，若依民事訴訟法第277 條前段規
      定要求原告舉證被告之故意過失及因果關係，勢將產生不
      公平的結果，爰認於涉及醫學專業判斷、處置之爭議，應
      依民事訴訟法第277 條但書之規定，由被告舉證證明被告
      於執行醫療業務時並無過失，及原告之損害與被告之醫療
      行為並無相當因果關係為宜。
  2.按所謂相當因果關係，係指無此事實，雖不必生此結果，但
    有此事實，按諸一般情形，通常均可能發生此結果者而言。
    又所謂能預見，係指依客觀情形有可能預見，並非指行為人
    主觀上確有預見。又按最高法院77年度台上字第1876號判決
    ：「中華民國醫療糾紛鑑定委員會上述鑑定書固謂：『急性
    心肌梗塞死亡率頗高，雖經適當治療，亦不一定有存活希望
    』，然非謂急性心肌梗塞症患者，縱經適當治療，概無存活
    之希望，故如及時適當治療，仍應有存活之可能。茲杜厚成
    延誤時間，未為適當治療，致沈麵喪失存活之可能機會，杜
    厚成之過失行為與沈麵之死亡間，自有相當之因果關係存在
    。」。本件被告甲○○若不發生醫療過失而能及時建立人工
    氣道提供氧氣，低血氧乃至於腦部缺氧成植物人的損害就不
    會發生，是被告辯稱被告甲○○之過失行為，與原告己○○○呈現植物人狀態，無相當因果關係云云，尚非可採。
  (六)原告己○○○急救前後有無惡化？
    依原告己○○○到達被告醫院時之血氧飽和度為99% ，其昏
    迷指數指標為12分（E4M6V2），然歷經被告甲○○7 度插管
    後，原告己○○○呈現疑似缺氧性腦病變並長期使用呼吸器
    ，昏迷指數僅剩下6 分（E1M4VT），腦部功能明顯惡化；另
    醫事審議委員會0000000號鑑定書亦載明：「.. 值班醫師嘗
    試插入氣管內管多次皆失敗，後病人心跳停止，經心肺復甦
    術，並緊急照會麻醉科醫師插管成功，病人恢復自發性循環
    ，但其後呈植物人狀態，並長期使用呼吸器。」（見本院卷
    第366 頁），顯見原告己○○○於急救後，因缺氧致腦部病
    情顯著惡化之事實足堪認定。被告辯稱原告己○○○病況並
    無惡化，即屬卸責辯詞。
  (七)本件有無民法第195 條第3 項之適用？
    按「前二項規定，於不法侵害他人基於父、母、子、女或配
    偶關係之身分法益而情節重大者，準用同條第一項規定，被
    害人雖非財產上之損害，亦得請求賠償相當之金額。」民法
    第195 條第3 項定有明文。上開增訂理由係因對於身分法益
    被侵害，付之闕如，有欠周延，宜予增訂。鑑於父母或配偶
    與本人之關係最為親密，基於此種親密關係所生之身分法益
    被侵害時，其所受精神上之痛苦最深，爰增訂第3 項準用規
    定。是以「不法侵害他人基於父、母、子、女或配偶關係之
    身分法益而情節重大者」，應認定係侵害基於親情、倫理、
    生活扶持利益之身分權，此有最高法院92年度台上字第1507
    號判決可資參照。並以一般人社會生活觀念上、評價上是否
    情節重大作為判斷依據。而適用民法第194 條第2 項父、母
    、子、女及配偶得請求慰撫金之要件乃被害人之生命權遭侵
    害，與本條項乃父、母、子、女或配偶關係之身分權遭侵害
    截然不同，被告認為適用本條項將使194 條成為具文，顯有
    誤會。
  (八)原告得請求之金額為何？
    被告甲○○之醫療行為既有過失，而應依民法第184 條第1
    項前段負損害賠償責任，而被告醫院為被告甲○○醫師之僱
    用人，應依同法第188 條第1 項規定連帶負損害賠償責任。
    又原告基於侵權行為之請求權既經准許，其債務不履行之請
    求，即無審酌之必要，附此敘明。
  1.原告請求慰撫金400萬元部分：
    (1)原告己○○○請求慰撫金200萬元：
      按不法侵害他人之身體、健康、名譽、自由、信用、隱私
      、貞操，或不法侵害其他人格法益而情節重大者，被害人
      雖非財產上之損害，亦得請求賠償相當之金額。民法第19
      5 條第1 項前段定有明文。爰斟酌被告醫院為具相當知名
      度、衛生署所評定之醫學中心級醫院，被告甲○○為該院
      急診部主任，資力雄厚，被害人即原告己○○○為26年12
      月29日出生，因為植物人而完全無自理生活能力，需接受
      看護全天照顧，可認精神上確受有痛苦，爰酌兩造之經濟
      狀況、社會地位，暨原告己○○○之年歲、發病期間及所
      受痛苦等一切情狀，認原告己○○○所得請求之慰撫金以
      50萬元為適當；逾此部分之請求，則無理由。
    (2)原告乙○○、丙○○、戊○○、丁○○各請求慰撫金50萬
      元部分：
      本件原告乙○○15年4 月29日出生，為原告己○○○之夫
      ，晚年正值相依為伴之際，卻突遭妻成植物人之意外，可
      認精神上確受有痛苦。原告己○○○之長女戊○○畢業於
      文化大學法律系，目前旅居德國，與夫婿共同經營電腦公
      司；原告己○○○之二女丙○○畢業於銘傳商專銀行保險
      科，目前於美國人壽任職，未婚，與父母同住；原告己○○○之三女丁○○現任職臺北市政府衛生局，已婚（見本
      院卷第432 ～438 頁）。原告戊○○、丙○○、丁○○因
      被告之過失行為致原告己○○○成植物人，亦可認精神上
      受有相當痛苦。被告醫院為國內醫學中心，被告甲○○身
      為該院急診部主任，收入豐厚。原審酌原告乙○○、戊○○、丁○○、丙○○之照護工作量（戊○○旅居德國，自
      負擔較少照顧）、一家和樂情景已難再現，暨被告甲○○
      之過失程度等，應認原告乙○○、戊○○、丁○○、丙○○各請求慰撫金40萬元、20萬元、30萬元、30萬元為屬適
      當，逾此範圍之請求，則無理由。
  2.原告請求醫療費用7,338,739元部分：
    (1)按不法侵害他人之身體或健康者，對於被害人因此增加生
      活上之需要時，應負損害賠償責任。民法第193 條第1 項
      定有明文。被告雖辯稱原告己○○○現已無住院醫療之必
      要云云，然亦自認原告己○○○現係以呼叫器維持生命（
      見本卷第427 頁），則以其狀態，縱無需積極治療，仍有
      住院受專業醫療人員照顧之必要，故被告此項抗辯並不足
      採。原告主張自93年11月23日起至95年7 月24日止，原告
      己○○○在被告醫院醫療所支出之醫療費用為935,415 元
      ，業據其提出收據附卷可稽（見本院卷第49頁），核屬相
      符，應堪信為真實。
    (2)又本院斟酌原告己○○○自93年11月23日至95年7 月24日
      約20個月期間，於被告醫院支出之醫療費用為935,415 元
      ，平均一年所需醫療費用以561,249 元推估（計算式：93
      5 415 20×12=561249） 。原告己○○○係26年12月29
      日出生，93年時為67歲，依內政部所公布之93年臺閩地區
      簡易生命表，67歲女性平均餘命為16.82 年，迄原告於95
      年主張將來醫療費用時，餘命應為14.82 年，以每年561,
      249 元，期間14年（因起算日已為95年7 月25日，逕以概
      數14年計）計算預為請求之年數，扣除中間利息後應為6,
      073,37 1元【計算式：561249×10.0000000（第1 年不扣
      除中間利息、年數14之霍夫曼係數）=0000000，元以下四
      捨五入，以下均同】。
    (3)次按二人互負債務，而其給付種類相同，並均屆清償期者
      ，各得以其債務，與他方之債務，互為抵銷。又抵銷，應
      以意思表示，向他方為之。其相互間債之關係，溯及最初
      得為抵銷時，按照抵銷數額而消滅。民法第334 條第1 項
      前段、第335 條第1 項分別定有明文。是本件被告主張原
      告己○○○自93年11月23日起至96年12月31日止之住院期
      間（約37個月），每月46,771元，共計1,730,527 元之醫
      療費用尚未支付，爰請求以原告積欠之上開金額與原告所
      得請求之金額相為抵銷，是被告主張抵銷之金額在1,730,
      527元，尚屬有據。
    (4)綜上(1)至(3)所述，本院認原告得為請求已支出及將來預支
      出之醫療費用，為5,278,259元（計算式：935415+000000
      0－0000000＝0000000）。逾此部分之請求，則無理由。
  3.原告請求看護費用52,000元部分：
    原告請求因增加生活上必要費用，而支出之看護費用52,000
    元，業據其提出慈愛服務社之收據附卷為憑（見本院卷第50
    頁），經核相符，應予准許。
  4.增加生活必要費用987,448元部分：
    (1)原告雖確有支出聲請禁治產宣告之鑑定費用22,000元，然
      此核為在聲請程序中，為確認被鑑定人之現有狀態所為之
      支出，非因被告侵權行為所當然發生，且與所受傷害之得
      請求金額無關，自非在得請求賠償之列。
    (2)另原告請求被告每月補貼兩名外籍看護伙食費用各6,000
      元乙節。經查，原告己○○○於91年6 月間即因腦中風併
      右側偏癱、行動不便，是在被告行為前，已因欠缺生活自
      理能力而須由外籍看護全天照料，是聘請外籍看護之費用
      即不得認定為增加生活必要費用。至外籍看護伙食費用部
      份，無論該名看護究屬在原告家中執行職務，抑或在醫院
      執行職務，原告均應負擔其伙食費，此部分亦不得視為增
      加生活必要費用。
五、從而，原告依民法第184 條第1 項前段、第188 條第1 項規
    定，請求(一)被告醫院、甲○○應連帶給付原告己○○○5,83
    0,259 元（500000＋0000000 ＋52000 ＝0000000） ，原告
    乙○○、戊○○、丙○○、丁○○各40萬元、20萬元、30萬
    元、30萬元，及均自擴張聲明狀繕本送達被告翌日即95年11
    月29日起至清償日止，按週年利率5%計算之法定遲延利息為
    有理由，應予准許，逾上開範圍之請求則屬無據，自應駁回
    。
六、兩造陳明願供擔保，聲請宣告假執行或免為假執行，經核原
    告勝訴部分，合於法律規定，爰分別酌定相當之擔保金額宣
    告之；原告其餘假執行之聲請，因訴之駁回而失所依據，不
    予准許。
七、本件事證已臻明確，兩造其餘攻擊防禦方法及舉證，經審酌
    與本件判決結果不生影響，爰不逐一論述，併此敘明。
八、據上論結，本件原告之訴為有一部有理由，一部無理由，依
    民事訴訟法第79條、第85條第2 項、第87條、第390 條第2
    項、第392 條第2 項，判決如主文。
中    華    民    國    97    年    2     月    22    日
                  民事第一庭  法  官  陳麗芬
以上正本證明與原本無異。
如對本判決上訴，應於判決送達後20日內向本院提出上訴狀。
中    華    民    國    97    年    2     月    26    日
                              書記官  林宗勳


司法院資訊處製作；財團法人民間司法改革基金會備份。
